最高法院刑事判決　　　　　　九十四年度台上字第一七六二號
　　上　訴　人　台灣高等法院檢察署檢察官
　　被　　　告　甲○○
上列上訴人因被告侵占案件，不服台灣高等法院中華民國九十三
年四月五日第二審更審判決（九十一年度重上更(五)字第十六號，
起訴案號：台灣台北地方法院檢察署八十一年度偵續字第一六二
號），提起上訴，本院判決如下：
    主  文
上訴駁回。
    理  由
按刑事訴訟法第三百七十七條規定：上訴於第三審法院，非以判
決違背法令為理由，不得為之。是提起第三審上訴，應以原判決
違背法令為理由，係屬法定要件。且必須依據卷內資料為具體之
指摘，並足據以辨認原判決已具備違背法令之形式，始屬相當。
本件原判決以公訴意旨略稱：被告甲○○原與其配偶陳志成共同
經營集品服飾股份有限公司（下稱集品公司），該公司於民國八
十年一月底經營不善，乃商請蘇晟晃簽發其配偶莊雅雯名義之支
票新台幣（下同）二百七十萬元代償集品公司債務，並以集品公
司其銷售處盤存之成衣折價二百七十萬元讓與蘇晟晃抵充欠款，
自此集品公司即暫處停業狀態。嗣八十年三月間陳志成、被告與
蘇晟晃、莊雅雯、陳秀美合組名緻服飾有限公司（下稱名緻公司
），以莊雅雯為董事長，被告任會計兼出納。詎被告利用其擔任
名緻公司會計兼出納之機會，將名緻公司款項以謊報進、出貨數
量之方式侵占入己或支付集品公司員工薪資。共計約六十萬元，
因認被告涉有刑法第三百三十六條第二項業務侵占罪嫌云云。經
審理結果，認為被告犯罪不能證明，因而維持第一審諭知無罪之
判決，駁回檢察官在第二審之上訴。已依卷內資料於理由內詳加
說明，從形式上觀察，並無違背法令情形存在。檢察官上訴意旨
略稱：(一)、原判決採信陳志成及被告所陳，認定成立名緻公司係
為申領支票供集品公司使用，然(1)被告於第一審曾供稱伊於花旗
銀行及台北市銀行均設有支票帳戶，證人徐慶田、應義開曾於第
一審證述曾收受被告支票；(2)陳志成於上訴審提出集品公司之銷
貨收入、應負票據明細，集品公司自八十年二月至七月止，每月
營業收入（大部分為現金）較借票金額多出一百五十萬元；(3)原
審送中山聯合會計師事務所鑑定結果，認蘇晟晃與集品公司間應
無純借票之可能；原審未斟酌上開重要事證，違反經驗及論理法
則，並有判決理由不備之違法。(二)、(1)本件經鑑定結果認陳志成
夫婦所提出之結帳表並未註明係集品公司或名緻公司，且欠缺原
始憑證無法肯定為真實；(2)上開鑑定補充報告附件一：集品公司
八十年營業成本試算表(4)、(6)欄中顯示在名緻公司成立後至雙方
關係破裂為止（八十年四月至八十年七月）之期間內，「未開立
發票銷售額之比率」、「外帳進料與外帳銷售額之比率，與成立
前之八十年一、二、三月有極大之差異；(3)證人黃明崑所稱伊一
向針對集品公司交易，係因集品公司退票後未再交易，以該證言
作為有利集品公司持續經營之判斷，顯有未洽；(4)陳秀美為被告
之胞姐，其為名緻公司掛名未出資之股東，其證詞顯然迴護被告
，亦不足採；(5)證人妮妮服飾負責人陳秀琴於第一審供證係與
名緻公司之蘇先生訂約。證人施清福、黃振宏及黃清建三人在
八十年四月份之薪津表上經被告加註「名緻」，顯係為名緻公司
所僱用並有支付薪資之事實。證人芳儀服飾負責人陳煥文於原
（上訴及更(二)）審供證，係與蘇晟晃以名緻公司名義簽約，賣的
貨品是集品的品牌、吊牌；木舫服飾負責人王淑貞於原（更(二)）
審供述，係蘇晟晃拿服飾委託伊賣，商品品牌是集品，錢也交給
蘇晟晃。證人施清福係陳志成之妹婿，歷次供述均未表明有親
屬關係，其證詞顯係預謀勾串，自不足採。原判決對於上開證據
未予審酌，認名緻公司未接續集品公司經營，顯違證據法則。(三)
、(1)名緻公司之扣繳稅額繳款書係被告親自書寫，被告亦曾自承
製作名緻公司之現金支出傳票，並將發票交會計師記帳，是被告
為名緻公司之會計。(2)被告蓄意將名緻公司進、出憑證，以移花
接木方式轉入集品公司，並藏匿名緻公司之所有報稅憑證，此稅
捐機關查無申報資料之原因。(3)台北市國稅局函覆原審查詢，名
緻公司於八十年六月有應稅銷售額四萬五千元，被告稱次為申報
房屋租賃，如集品公司持續經營，為何會以名緻公司名義租用房
屋及扣繳租賃所得稅。原審對於上開事證未詳細審酌，以名緻公
司未申報及繳稅，且僅有一進貨憑證，誤認集品公司持續經營，
亦違證據法則。(四)、(1)攸關本件判斷之電腦係名緻公司於八十年
五月二日向鼎宇資訊公司所購買，於八十一年七月間折價返還，
集品公司再於同年八月二十二日購買，比對其型號即明。陳志成
以集品公司名義購買時，已非名緻公司營運期間，不得以此率認
集品公司持續經營。(2)海歌印刷公司負責人已經供述，其與蘇晟
晃係朋友，海歌公司係與名緻公司簽約，被告所提出海歌與大亞
公司以集品公司為買受人之估價單、帳單、送貨單、交貨單等影
本顯係剪貼變造而來。至於秋雨公司所印製為八十年冬季服飾之
型錄，而名緻公司於同年夏季已停止營業，集品公司縱有印製該
型錄之事實，亦不足以證明集品公司在名緻公司營運期間有持續
經營之事實。原判決未詳予查證遽予採信，有證據理由矛盾之違
法。(五)、原判決以證人木舫服飾負責人王淑貞、芳儀服飾美容負
責人陳煥文、印象服飾負責人王麗環結證均販賣集品公司貨品，
不知為何要用名緻公司之支票，作為論證之基礎；惟證人證言部
分，王淑貞係稱「係蘇晟晃拿服飾來委託我們賣，當時稱公司是
名緻，但商品品牌是集品，錢也交給蘇晟晃」，陳煥文係稱「有
實際銷售服飾……跟蘇晟晃簽約，以名緻公司名義簽約」，方麗
環係稱「我是與集品服飾配合賣集品的貨，但是否為名緻公司，
我不清楚，我是與外務接洽，我不認得蘇晟晃，之後合約書係由
陳志成取回，我對陳志成也沒印象」；與原判決所載不相適合。
原判決自有證據理由矛盾之違法云云。按證據之取捨及其證明力
之判斷，屬事實審法院之職權，倘其判斷不違反經驗法則與論理
法則，即不容任意指摘為違法，而執為第三審上訴之合法理由。
原判決依據集品公司之工資明細、進貨單、銷貨發票、一九九一
年原物料（布）裁剪明細、春夏季（布）訂貨單、八十年一月至
十二月營業稅繳款書及申報書、貨物運送憑證等證據；證人陳秀
美、許明崑、黃振宏、施清福、李玉香、王淑貞、陳煥文、方麗
環等之證言；名緻公司之支票退票，均由集品公司出面與債權人
解決；經向財政部台北市國稅局查詢，名緻公司並未申報營利事
業所得稅，亦未申報八十年度營利事業所得稅（除八十年六月有
應稅銷售額四萬五千元－申報房屋租賃）；因認集品公司持續營
業中，服飾店所銷售者為集品公司之貨品，並借用蘇晟晃之妻莊
雅雯及名緻公司之支票為債務展期及支付貨款。已依卷證資料敘
明其所憑之證據及認定之理由。經核所為論敘，均與卷內證據資
料相符，從形式上觀察，並無違背經驗法則、論理法則等違法情
形存在。至於證人陳煥文稱商品是集品的（見上更(二)卷一第一二
０頁第六、七行）；證人方麗環係證稱賣集品之貨（見前引卷二
倒數第三行）；證人王淑貞亦稱商品品牌係集品，原判決因此認
定「販賣集品公司之貨品」，並無證據理由矛盾之違法。雖本件
被告所提出之帳目資料，經鑑定人陳世洋會計師鑑定，不能否認
名緻公司無營業之事實，然鑑定人亦稱自經濟實質觀察，本件集
品公司經營不善時，雖蘇晟晃加入經營，但是契約兩造對於合作
細則未詳細約定，因此對於有爭議部分無書面約定可做依據，契
約兩造均作有利自己之解釋（參卷內鑑定報告）。本件起訴書僅
載被告利用擔任名緻公司會計兼出納之機會，將名緻公司款項以
謊報進、出貨數量之方式侵占入己或支付集品公司員工薪資。但
對於被告犯罪之詳細方法及侵占之金額自始卷內並無詳細資料；
被告若認係集品公司持續經營，對於集品公司之帳務加以處理，
自無侵占之不法所有意圖；又若蘇晟晃所稱係以名緻公司名義經
營屬實，則依蘇晟晃所稱集品公司「貨賣多少錢就收多少錢」，
名緻公司「營業收回來之貨款並沒有給被告」（見重上更(五)第一
五一頁第一、七行），被告既未經手金錢，如何侵占？檢察官上
訴意旨均係就名緻公司有無接替集品公司經營而爭執，但依鑑定
意見名緻公司縱有與集品公司同時經營，上訴人亦未指出被告究
係於何時以何方法業務侵占若干款項。查刑事訴訟法第一百六十
一條已於九十一年二月八日修正公布，修正後同條第一項規定：
檢察官就被告犯罪事實，應負舉證責任，並指出證明之方法。因
此，檢察官對於起訴之犯罪事實，應負提出證據及說服之實質舉
證責任。倘其所提出之證據，不足為被告有罪之積極證明，或其
闡明之證明方法，無從說服法官以形成被告有罪之心證，基於無
罪推定之原則，自應為被告無罪判決之諭知。本件原審審判時，
修正刑事訴訟法關於舉證責任之規定，已經公布施行，檢察官仍
未提出適合於證明犯罪事實之積極證據，並闡明其證據方法與待
證事實之關係；原審對於卷內訴訟資料，復已逐一剖析，參互審
酌，仍無從獲得有罪之心證，因而維持第一審諭知無罪之判決，
於法洵無違誤。上訴意旨，徒就原審取捨證據及判斷其證明力職
權之適法行使，及判決內已明白論斷之事項，任憑己見為不同之
評價，執以指摘原判決違法，與法律規定得為第三審上訴理由之
違法情形，不相適合，其上訴違背法律上之程式，應予駁回。又
本件雖屬刑事訴訟法第三百七十六條第三款所列之案件，惟於修
正刑事訴訟法施行前原得上訴於第三審法院，且已繫屬於法院，
依刑事訴訟法施行法第五條第一項規定，仍應依施行前之法定程
序終結之，附此說明。
據上論結，應依刑事訴訟法第三百九十五條前段，判決如主文。
中　　華　　民　　國　九十四　年　　四　　月　　八　　日
                      最高法院刑事第十一庭
                          審判長法官  洪　清　江
                                法官  石　木　欽
                                法官  李　伯　道
                                法官  韓　金　秀
                                法官  林　勤　純
      本件正本證明與原本無異
                                      書  記  官
中　　華　　民　　國　九十四　年　　四　　月　 十四　 日
                                                      Ｔ
